【裁判字號】    98,上訴,3844
【裁判日期】    990224
【裁判案由】    偽造文書等
【裁判全文】
臺灣高等法院刑事判決                98年度上訴字第3844號
上  訴  人  臺灣板橋地方法院檢察署檢察官
上  訴  人
即  被  告  甲○○
選任辯護人  法律扶助鍾秉憲律師
上列上訴人因被告偽造文書案件，不服臺灣板橋地方法院98年度
訴字第1701號，中華民國98年8 月21日第一審判決（起訴案號：
臺灣板橋地方法院檢察署98年度偵緝字第606號），提起上訴，
本院判決如下：
    主  文
上訴駁回。
    事  實
一、甲○○與丙○○係朋友關係，甲○○受丙○○之委託而代為
    保管丙○○所開立彰化商業銀行土城分行帳號000000000000
    00號帳戶之存摺、印鑑章及提款卡。詎甲○○得知勞工保險
    局於民國95年9月25日將丙○○所應得之退休金等款項共新
    臺幣（下同）一百七十二萬一千八百八十元，匯入丙○○上
    開帳戶後，為下列犯行：
  (一)於95年9 月25日，意圖為自己不法之所有，在其位於臺北縣
    板橋市○○路22之6號住處（原審判決誤載為22之3號住處，
    應予更正），先將丙○○委託其保管而持有之上開彰化商業
    銀行土城分行帳戶存摺、印鑑章及提款卡侵占入己。
  (二)於95年9月25日，基於行使偽造私文書之犯意及意圖為自己
    不法之所有，持前揭存摺、印鑑章前往位於臺北縣板橋市○
    ○路○段22號之彰化商業銀行板橋分行，未經丙○○之授權
    ，擅自盜蓋丙○○之印鑑章於彰化商業銀行取款憑條，製作
    內容為以丙○○名義向彰化商業銀行領取九十萬元金額之取
    款憑條而偽造私文書，完成後即將該偽造之取款憑條交予彰
    化商業銀行板橋分行之承辦人員而行使偽造私文書，致使彰
    化商業銀行板橋分行承辦人員陷於錯誤，交付九十萬元之取
    款金額予甲○○，足以生損害於丙○○及彰化商業銀行。
  (三)於95年9月25日，意圖為自己不法之所有，在臺中縣清水鎮
    附近，在中國信託商業銀行設置之自動提款機，未經丙○○
    之授權，擅自插入前揭提款卡並輸入密碼，以此不正方法，
    接續自丙○○上開帳戶提領5筆各二萬元之現金，金額共計
    十萬元。
  (四)於95年9月26日，意圖為自己不法之所有，在位於臺中縣清
    水鎮○○路196號之中國信託商業銀行所設自動提款機，未
    經丙○○之授權，擅自插入前揭提款卡並輸入密碼，以此不
    正方法，接續自丙○○上開帳戶提領3筆各三萬元之現金，
    金額共計九萬元。
  (五)於95年9月26日，基於行使偽造私文書之犯意及意圖為自己
    不法之所有，持前揭帳戶存摺、印鑑章前往位於臺北縣板橋
    市○○路○段62號之彰化商業銀行光復分行，未經丙○○之
    授權，擅自盜蓋丙○○之印鑑章於彰化商業銀行取款憑條，
    製作內容為以丙○○名義向彰化商業銀行領取五十萬元金額
    之取款憑條而偽造私文書，完成後即將該偽造之取款憑條交
    予彰化商業銀行光復分行之承辦人員而行使偽造私文書，致
    使彰化商業銀行光復分行承辦人員陷於錯誤，交付五十萬元
    之取款金額予甲○○，足以生損害於丙○○及彰化商業銀行
    。
  (六)於95年9月27日，意圖為自己不法之所有，在彰化商業銀行
    清水分行所設自動提款機，未經丙○○之授權，擅自插入前
    揭提款卡並輸入密碼，以此不正方法，接續自丙○○上開帳
    戶提領3筆各三萬元現金及1筆一萬元現金，金額共計十萬元
    。甲○○得逞後，即攜帶前述存摺、印鑑章及提款卡逃逸無
    蹤。
二、案經丙○○訴由臺北縣政府警察局板橋分局報請，暨丙○○
    訴請臺灣板橋地方法院檢察署檢察官偵查起訴。
    理  由
甲、程序方面：
    按被告以外之人於審判外之言詞或書面陳述，除法律有規定
    者外，不得作為證據，刑事訴訟法第159 條第1 項定有明文
    。又被告以外之人於審判外之陳述，雖不符同法第159 條之
    1 至第159 條之4 之規定，但經當事人於審判程序同意作為
    證據，法院審酌該言詞陳述或書面陳述作成時之情況，認為
    適當者，亦得為證據；當事人、代理人或辯護人於法院調查
    證據時，知有第159 條第1 項不得為證據之情形，而未於言
    詞辯論終結前聲明異議者，視為有前項之同意，刑事訴訟法
    第159條之5亦有明文。經查，本件判決所援引證人即告訴人
    丙○○於警詢、偵查時之陳述，雖屬被告以外之人於審判外
    之陳述，而為傳聞證據，惟被告於本院準備程序中並未爭執
    該等陳述之證據能力，且迄至言詞辯論終結前亦未再聲明異
    議，本院審酌上開證據資料製作時之情況，尚查無違法不當
    及證明力明顯過低之瑕疵，亦認為以之作為證據應屬適當，
    故揆諸前開法律規定與說明，爰逕依刑事訴訟法第159條之5
    規定，認前揭證據資料有證據能力。
乙、實體方面：
一、訊據被告甲○○固不諱其受告訴人丙○○之委託而保管上開
    帳戶存摺、印鑑章及提款卡，並於如事實欄(二)、(三)、(四)、(五)
    、(六)所示時、地，持上開帳戶存摺、印鑑章及提款卡，蓋用
    丙○○之印鑑章於彰化商業銀行取款憑條，將製作完成取款
    憑條交予銀行之承辦人員提領告訴人帳戶內款項，及自銀行
    所設自動提款機提領告訴人帳戶內款項等情，惟矢口否認有
    何侵占、行使偽造私文書、詐欺取財、非法由自動付款設備
    取財之犯行，辯稱：上開提領款項，均係告訴人丙○○事先
    口頭授權伊領取，且告訴人丙○○親自將上開帳戶存摺、印
    鑑章及提款卡交予伊，伊並未侵占該等存摺、印鑑章及提款
    卡云云。惟查：
  (一)被告持告訴人丙○○所委託其保管之上開帳戶存摺、印鑑章
    及提款卡，於如事實欄(二)、(三)、(四)、(五)、(六)所示時、地，向
    銀行之承辦人員提領上開款項，及自銀行所設自動提款機提
    領上述款項之事實，已據被告供承在卷，並經證人即告訴人
    丙○○迭於警詢、偵查及原審審理時指證綦詳，復有存摺存
    款-交易明細查詢表（見95年度偵字第27598號偵查卷第17頁
    ）、彰化商業銀行土城分行95年11月17日彰土城字第2665號
    函（見95年度他字第6752號偵查卷第13頁）附卷可稽，參以
    被告迄至本院審理時仍未返還上開帳戶存摺、印鑑章及提款
    卡予告訴人丙○○等情，亦據被告於本院審理時坦認不諱（
    見本院99年1月7日準備程序筆錄），倘被告有意返還其所保
    管之存摺、印鑑章及提款卡，其自本案偵查時經通緝到案（
    即98年2月19日）迄至本院審理時，儘可隨時返還上開存摺
    、印鑑章及提款卡予告訴人丙○○，惟被告捨此不為，若謂
    被告無侵占上開存摺、印鑑章及提款卡之故意，孰能置信？
    且縱認被告於本院審理時所供其已不知上開存摺、印鑑章、
    提款卡置於何處乙節屬實（見本院99年1月7日準備程序筆錄
    ），然衡諸銀行帳戶存摺、印鑑章、提款卡係關乎金錢財產
    變更之重要物品，一般人受託為他人保管時當會謹慎處理，
    以供日後返還委託人，惟被告卻對其受託保管之上開告訴人
    銀行帳戶存摺、印鑑章、提款卡等物之置放處全然不知，益
    證被告隨意處理上開存摺、印鑑章及提款卡，並無返還該等
    物品予告訴人之意，被告意圖不法之所有，而將上開存摺、
    印鑑章及提款卡據為己有，至為灼然。被告所辯其並未侵占
    該等存摺、印鑑章及提款卡云云，尚難採信。
  (二)次查，證人即告訴人丙○○於原審審理時證稱：伊在彰化銀
    行土城分行有申辦帳戶，該帳戶的存摺、印章及提款卡都寄
    放在被告處，在未發生本件情事前，就已經有二、三年了，
    伊是出於信任，才將存摺、印章及提款卡都放在被告那裡，
    但沒想到被告會這樣；伊並無授權給被告去提領一百六十九
    萬元，被告要去領錢，也沒跟伊說過，是勞工保險局寄退休
    金通知單給伊，伊才知道帳戶內有一百七十多萬元，後來伊
    去彰化銀行板橋分行查詢時，才知道錢都被領走了，帳戶裡
    面的錢是伊所有，被告不可以使用等語（見原審卷第48頁至
    第49頁），已難認被告提領告訴人丙○○上開銀行帳戶內款
    項，係經告訴人丙○○之同意。被告雖於原審時辯以：伊於
    95 年時因欠卡債一百多萬元，告訴人說要以退休那一筆錢
    幫伊還卡債，所以就把金融卡、存摺、印章拿給伊，叫伊去
    提領云云（見原審卷第22頁背面），惟告訴人丙○○將上開
    帳戶存摺、印鑑章、提款卡等物寄放予被告保管乙節，已為
    被告供承在卷，而證人即告訴人丙○○於原審審理時證稱：
    伊之前將印章、存摺、提款卡交給被告是因為信任被告，而
    且伊有向被告借錢，伊雖每個月都有領薪水，但到月底就沒
    有錢，所以還要向被告借錢，月初再還，伊每個月都有欠被
    告錢，所以每個月被告都自動去提領錢，這兩年來，每個月
    都是被告領錢之後，先扣除伊欠被告的錢，剩下的錢再交給
    伊等語（見原審卷第50頁正、反面），足徵告訴人將其所有
    之銀行帳戶存摺、印鑑章、提款卡等物寄放予被告，已有多
    時，且有固定之提領交付金錢模式，並非因同意以其退休金
    為被告清償卡債之情況下始交付予被告，參以證人即告訴人
    丙○○於原審審理時亦證稱：伊與被告係因送貨業務而認識
    ，除了送貨、收貨外，與被告並無什麼關係等語（見原審卷
    第52 頁正面），而被告當庭對告訴人就其二人關係之描述
    ，亦無其他補充意見（見原審卷第52頁背面），且被告於原
    審審理時亦供稱：兩、三年前伊與被告一直都是好朋友，一
    直都有往來，告訴人蠻喜歡伊，要伊與其在一起，但伊一直
    沒有答應等語（見原審卷第22頁背面），益徵被告與告訴人
    間並非一般人所理解之交往親密男女朋友關係，自無從推論
    告訴人本因他故將其所有之帳戶存摺、印章、提款卡等物交
    付予被告保管，而逕認除原先雙方約定之固定提領模式外，
    當然亦包括已授權可提領其帳戶內之退休金等款項，況本案
    經告訴人於95年9月27日向警方提出告訴後，被告均未到案
    而有逃匿之事實，經臺灣板橋地方法院檢察署通緝後，於98
    年2月19日始經警方緝獲到案，此觀告訴人丙○○之警詢筆
    錄及被告調查筆錄即明（見95年度偵字第27598號偵查卷第5
    頁，及98年度偵緝字第606號偵查卷第3頁），尤足證被告於
    95年9 月25日至同年月27日間，於3日內迅將告訴人丙○○
    上開銀行帳戶內款項高達一百六十九萬元提領後即畏罪潛逃
    無蹤，凡此均足徵被告係未經告訴人丙○○之授權而提領告
    訴人丙○○上開銀行帳戶內之款項，被告所辯其係經告訴人
    丙○○事先口頭授權而領取上開帳戶內款項乙節，無足採信
    。
  (三)綜上，被告前揭所辯，顯係事後圖卸刑責之詞，不足採信。
    本案事證明確，被告犯行洵堪認定，應予依法論處。
二、核被告如事實欄一之(一)所為，係犯刑法第335條第1項之侵占
    罪；被告如事實欄一之(二)、(五)所為，均係犯刑法第216條、
    第210條之行使偽造私文書罪，及同法第339條第1 項之詐欺
    取財罪；被告如事實欄一之(三)、(四)、(六)所為，均係犯刑法第
    339條之2第1項之非法由自動付款設備取財罪。至被告盜用
    印章之行為，為偽造私文書之階段行為，應為偽造私文書之
    行為所吸收，不另論罪。又被告偽造私文書後再持以行使，
    其低度之偽造行為自應為高度之行使行為所吸收，不另論罪
    。被告如事實欄一之(二)、(五)所為，係各以一行為觸犯行使偽
    造私文書罪及詐欺取財罪，為想像競合犯，均應依刑法第55
    條規定，從較重之行使偽造私文書罪處斷。至被告如事實欄
    一之(三)、(四)、(六)所為，各有多次接續非法由自動付款設備取
    財犯行，所侵害之法益相同，且數行為於密接之時、地接續
    實施，評價上難以強行分開，應視為數個舉動之接續施行，
    各論以接續犯之包括一罪。被告所犯上開侵占一罪、行使偽
    造私文書二罪、非法由自動付款設備取財三罪，犯意各別，
    行為互殊，應予分論併罰。至被告盜用告訴人丙○○之印章
    蓋於彰化商業銀行取款憑條之之印文，並非偽造印章之印文
    ，自不予宣告沒收（最高法院48年台上字第113號判例可資
    參照）。又被告偽造之彰化商業銀行款取款憑條，已交予彰
    化商業銀行，並非被告所有，自不予宣告沒收，公訴意旨認
    偽造之丙○○署名及印文，雖未扣案，惟不能證明業已滅失
    ，應依刑法第219條規定併予宣告沒收云云，容有誤會，併
    此敘明。末查，被告於本案之犯罪時間雖均在96年4月24 日
    前，惟其於中華民國九十六年罪犯減刑條例96年7月16日施
    行前，即96年5月1日經臺灣板橋地方法院檢察署通緝，並未
    於96年12月31日前自動歸案，迄至98年2月19日始經警緝獲
    到案，此有臺灣板橋地方法院檢察署96年5月1日乙○榮偵張
    緝字第2212號通緝書、被告98年2月19日調查筆錄在卷可按
    ，依中華民國九十六年罪犯減刑條例第5條規定，被告本件
    所犯之罪均無從依該條例規定予以減刑，亦予敘明。
三、原審以被告罪證明確，適用刑法刑法第335條第 1項、第216
    條、第210條、第339條第1項、第339條之2第 1項、第55條、
    第51條第5款，刑法施行法第1條之1，審酌被告並無前科紀
    錄，素行尚可，但不知循正道取財，罔顧信義，不能克制自
    己之貪慾，動機容有可訾，竟對於被害人之退休金收入加諸
    侵害，兼衡其犯罪之手段、次數、與被害人平日之關係、犯
    罪後之態度，又未能與被害人達成和解以返還金額取得諒解
    等一切情狀，就被告如事實欄一之(一)所犯侵占罪，量處有期
    徒刑三月；如事實欄一之(二)所犯行使偽造私文書罪，量處有
    期徒刑十月；如事實欄一之(三)、(四)、(六)所犯非法由自動付款
    設備取財罪，各量處有期徒刑五月；如事實欄一之(五)所犯行
    使偽造私文書罪，量處有期徒刑七月，並定應執行有期徒刑
    二年，核其認事用法均無違誤。復按刑之量定，為求個案裁
    判之妥當性，法律賦予法院裁量之權。量刑輕重，屬為裁判
    之法院得依職權自由裁量之事項，苟其量刑已以行為人之責
    任為基礎，並斟酌刑法第57條各款所列情狀，在法定刑度內
    ，酌量科刑，如無偏執一端，致明顯失出失入情形，上級審
    法院即不得單就量刑部分遽指為不當或違法。原判決關於科
    刑之部分，已依刑法第57條之規定，審酌被告素行、動機、
    犯罪之手段、犯罪後之態度等一切情狀，而為量刑之準據，
    經核並無量刑輕重相差懸殊等裁量權濫用之情形，量刑尚屬
    妥適。至被告於本院審理時另執其與告訴人丙○○所簽立之
    清償協議書，請求緩刑宣告，惟告訴人丙○○於本院審理時
    迭次陳明其係遭矇騙而簽立上開清償協議書，且不願意原諒
    被告等語，即難認被告業已完全賠償告訴人之損害，究不能
    憑該有爭議之清償協議書，即謂原審之量刑有不當之處，亦
    無由予以緩刑之宣告。是被告執前詞否認犯罪而提起上訴，
    及檢察官循告訴人丙○○之請求，以原審量刑過輕為由提起
    上訴，均無理由，應予駁回。
據上論斷，應依刑事訴訟法第368條，判決如主文。
本案經檢察官黃全祿到庭執行職務。
中    華    民    國    99    年    2     月    24    日
                  刑事第二十三庭審判長法  官  許宗和
                                      法  官  潘進柳
                                      法  官  林海祥
以上正本證明與原本無異。
行使偽造私文書部分如不服本判決，應於收受送達後10日內向本
院提出上訴書狀，其未敘述上訴之理由者並得於提起上訴後10日
內向本院補提理由書（均須按他造當事人之人數附繕本）「切勿
逕送上級法院」。
其餘部分不得上訴。
                                      書記官  林淑貞
中    華    民    國    99    年    2     月    24    日
附錄：本案論罪科刑法條全文
刑法第335條
意圖為自己或第三人不法之所有，而侵占自己持有他人之物者，
處五年以下有期徒刑、拘役或科或併科一千元以下罰金。
前項之未遂犯罰之。
刑法第216條
行使第二百十條至第二百十五條之文書者，依偽造、變造文書或
登載不實事項或使登載不實事項之規定處斷。
刑法第210條
偽造、變造私文書，足以生損害於公眾或他人者，處五年以下有
期徒刑。
刑法第339條
意圖為自己或第三人不法之所有，以詐術使人將本人或第三人之
物交付者，處五年以下有期徒刑、拘役或科或併科一千元以下罰
金。
以前項方法得財產上不法之利益或使第三人得之者，亦同。
前二項之未遂犯罰之。
刑法第339條之2
意圖為自己或第三人不法之所有，以不正方法由自動付款設備取
得他人之物者，處三年以下有期徒刑、拘役或一萬元以下罰金。
以前項方法得財產上不法之利益或使第三人得之者，亦同。


司法院資訊處製作；財團法人民間司法改革基金會備份。
